【裁判字號】    90,上訴,3658
【裁判日期】    901204
【裁判案由】    強盜
【裁判全文】
臺灣高等法院刑事判決                            九十年度上訴字第三六五八號
    上  訴  人  臺灣士林地方法院檢察署檢察官
    上  訴  人
    即  被  告  乙○○
    指定辯護人  本院甲○辯護人
右列上訴人，因被告強盜案件，不服台灣士林地方法院九十年度訴字第一八九號，中
華民國九十年九月十九日第一審判決（起訴案號：台灣士林地方法院檢察署九十年度
偵字第三五０九號）提起上訴，本院判決如左：
    主  文
原判決撤銷。
乙○○意圖為自己不法所有，以強暴、脅迫致使不能抗拒，而取他人之物，處有期徒
刑伍年。扣案美工刀壹把沒收。
    事  實
一、乙○○曾犯懲治盜匪條例之罪，經原審判處有期徒刑三年八月，刑期應至九十年
    九月二十日，尚在假釋中（不構成累犯），復不知悔改，因施用安非他命而有精
    神耗弱之情形，又於民國九十年三月二十一日五時十分，意圖為自己不法所有，
    在台北市○○區○○路五十三號前，攜帶客觀上足對人之生命、身體造成傷害之
    紅色美工刀一把，從丙○○身後以手環住丙○○肩膀，並持美工刀將刀刃推出架
    住其下巴之強暴手段，命其交出值錢之物；並於丙○○呼救時以「再叫就要殺伊
    」等語脅迫之，至使丙○○心生畏懼至不能抗拒，而將其所有之行動電話一具拿
    出來放置於手中，乙○○即從丙○○手中強行搶走丙○○的行動電話。乙○○得
    手後，即將美工刀棄置現場逃逸，嗣為丙○○拾該把美工刀報警處理，始為警於
    同日九時三十分在台北市○○街一二九號四樓查獲，並扣得美工刀一把及行動電
    話一具。
二、案經被害人丙○○訴由台北市政府警察局北投分局，移送台灣士林地方法院檢察
    署檢察官偵查起訴。
    理  由
一、右揭事實業據上訴人即被告乙○○在本院調查審理中供承不諱，惟辯稱：伊自八
    十九年十二月間服用洗車用之清潔劑自殺獲救後，即經常發生幻聽等神智不清之
    狀況，案發當時伊之意識狀況不清，不知為何會動手拿取被害人之財物等語。
    惟查：
（一）被害人丙○○先後於警訊及原審供稱：「我於九十年三月二十一日凌晨五時十
      分左右，在北投區○○路五十三號前，我正在打電話給我男朋友，突然有一名
      男子出現在我身後跟我搭訕，說要與我做朋友，我聽了後覺得怪怪的就不理他
      ，轉身繼續講電話，隨後他就將預藏之一把美工刀拿出抵住我的下巴，我一見
      他拿美工刀抵住我的下巴就馬上大喊救命，他一聽我喊救命就威脅我，叫我不
      要再喊叫，不然就要將美工刀殺我，我見狀就不敢抵抗他，他就用力持美工刀
      抵住我的下巴，再把我押到停在路旁一部自小客車旁，我把身上的行動電話拿
      出來，我因害怕他會拿刀殺我，就將行動電話拿出來放置於手中，然後他就從
      我的手中強行取走我的行動電話，後就轉身離開」等情甚詳，並經被告在本院
      調查審理中供認被害人所稱無訛，足見被害人之指訴核與事實相符，應可採信
      。被告於警訊及偵查中供稱：當時我手持紅色美工刀一把，從後面環住被害人
      丙○○肩膀，並將刀片推出，抵住被害人之下巴處，叫她把皮包拿出來，她就
      把行動電話給我云云，查其所稱是被害人丙○○把行動電話給伊部分，核與事
      實不符，應不足採。
（二）又經原審致國軍北投醫院函查被告有無精神方面之疾病，覆以被告因吸用安非
      他命、自傷及傷人之行為，情緒不穩，於八十九年十一月十七日由家屬會同一
      一九人員強制將被告帶至本院就診，經評估個案符合住院標準，於同月十九日
      出院，又於九十年六月二十二日報請員警強制將其帶入本院做進一步鑑定及治
      療，在六月二十四日於急診留觀室觀察階段時，個案曾因沒有勒戒意願，而有
      逃跑的事件發生，當天晚上家屬請管區員警將其強制帶回本院鑑定，在六月二
      十六日經本院精神專科醫師評估後，認為個案無毒器勒戒意願，且沒有觀察到
      明顯精神異常狀況等情，有該院九十年八月十日濟元字第一六二三號函及附件
      之病歷摘要可稽，可見被告犯罪時並無心神喪失之情形，其辯稱犯案當時意識
      不清，不知為何會動手拿取被害人之財物云云，不可採信，惟參之上開國軍北
      投醫院之病歷資料，被告又稱當天有吃安非他命，再依其作案之手段、經過、
      及將兇刀丟棄現場之情形以觀，可認為被告犯案當時應有精神耗弱之情形，其
      著手強盜當時有意思力亦可認定。
（三）茲又有美工刀一把扣案，及被害人出具之行動電話照片、認領保管單在卷可稽
      ，被告攜帶兇器，意圖為自己不法之所有，而強盜被害人財物的犯行，已很明
      確。
（四）被告於原審辯稱：當時被害人於伊用刀抵住時，曾主動拿錢予伊，惟伊向被害
      人稱不要錢，之後兩人曾一起走到公園地下室的樓梯中間聊天，被害人並趁機
      搶走伊持有之美工刀，然後被害人說手機給我，要我放他走，所以當時我沒有
      拿刀子云云，核與事實不符，委係圖卸刑責之詞，應不足採，被告犯行洵堪認
      定，應依法論科。
（五）按懲治盜匪條例於四十六年六月五日修正公布，刪除該條例第十條施行期間一
      年及第八條依特種刑事案件訴訟條例審理之規定，其原第九條改為第八條，第
      十一條改為第九條，修正前本條例全部內容，曾經立法院民刑商法委員會審查
      ，認尚有繼續沿用之必要，始改採為新法之全部條文，並重新調整條次，形式
      上雖是修正，實質上係明白確認本條例已從臨時性舊法改制為常態性之刑事特
      別法，等同制定新法，因此本條例重新立法之合法性，應不因修正前曾施行期
      滿始以命令展期而有影響云云，此有最高法院八十八年度台上字第三０九八號
      判決可稽，可見懲治盜匪條例並未失效無疑。
二、核被告所為係犯懲治盜匪條例第五條第一項第一款意圖為自己不法所有，以強暴
    脅迫致使不能抗拒而取他人之物之盜匪罪，檢察官先以犯刑法第三百三十條第一
    項之罪起訴，然於原審審理中已變更依懲治盜匪條例第五條第一項第一款之罪起
    訴，故毋庸變更起訴法條，惟被告行為時有精神耗弱之情形，應依刑法第十九條
    第二項規定減輕其刑，原審以懲治盜匪條例已失效認被告係犯刑法第三百三十條
    第一項、第三百二十一條第一項第三款之攜帶兇器強盜罪，予以論科，又認係丙
    ○○自行將其所有之行動電話一具交付乙○○，均有未合，被告上訴意旨以行為
    當時意識狀況不清，不知為何會動手拿取被害人之財物，並請求從輕量刑，指摘
    原判決不當，固無可取，惟檢察官上訴意旨認被告係犯懲治盜匪條例第五條第一
    項盜匪罪，指摘原判決不當，則為有理由，原判決既有上述之可議，自應由本院
    將原判決撤銷改判，審酌被告有盜匪前科，經判處有期徒刑三年八月，刑期應至
    九十年九月二十日，尚在假釋中不知悔改，再犯本案，及其犯罪之動機、目的、
    手段、生活狀況、品行、智識程度、犯罪所生危害及犯後態度等一切情狀，量處
    如主文所示之刑。扣案美工刀一把，係供犯罪所用之物，且被告稱係其拾獲，惟
    他人丟棄之物，被告拾取而占有，仍屬被告所有並經扣案，應依法予以沒收，至
    盜匪所得之財物國際牌號碼0000000000行動電話一具，業據發還被害人，有台北
    市政府警察局北投分局贓物認領保管單在卷可稽，故不為發還被害人之諭知。
據上論斷，應依刑事訴訟法第三百六十九條第一項前段、第三百六十四條、第二百九
十九條第一項前段、懲治盜匪條例第五條第一項第一款、第八條、刑法第十九條第二
項、第三十八條第一項第二款、判決如主文。
本案經檢察官周誠南到庭執行職務
中      華      民      國      九十      年      十二    月      四    日
                              臺灣高等法院刑事第二庭
                                  審判長法  官  蔡  長  溪
                                        法  官  林  俊  益
                                        法  官  楊  貴  志
右正本證明與原本無異。
如不服本判決應於收受送達後十日內向本院提出上訴書狀，其未敘述上訴之理由者並
得於提起上訴後十日內向本院補提理由書（均須按他造當事人之人數附繕本）。
                                        書記官  沈  秀  容
中      華      民      國      九十      年      十二    月      六    日
附錄本案論罪科刑法條：
懲治盜匪條例第五條
有左列行為之一者，處無期徒刑或七年以上有期徒刑：
一、意圖為自己或第三人不法所有，以強暴、脅迫、藥劑、催眠術或他法，致使不能
    抗拒，而取他人之物或使其交付者。
二、發掘墳墓而盜取殮物者。
三、藏匿或包庇盜匪者。
前項第一款之未遂犯罰之。
預備犯第一項第一款之罪者，處一年以下有期徒刑。


司法院資訊處製作；財團法人民間司法改革基金會備份。
